臺灣宜蘭地方法院刑事裁定　　　　　　　100年度聲判字第3號
聲　請　人　鐘常義
代　理　人　李基益律師
被　　　告　簡明福
上列聲請人因告訴被告詐欺案件，不服臺灣高等法院檢察署檢察
長駁回聲請再議處分（100年度上聲議字第2494號），聲請交付
審判，本院裁定如下：
    主  文
聲請駁回。
    理  由
一、按告訴人不服上級法院檢察署檢察長或檢察總長認再議為無
    理由而駁回之處分者，得於接受處分書後10日內委任律師提
    出理由狀，向該管第一審法院聲請交付審判。法院認為交付
    審判之聲請不合法或無理由者，應駁回之，刑事訴訟法第25
    8條之1、第258條之3第2項前段分別定有明文。茲查本件聲
    請人以被告涉犯詐欺得利罪嫌，向臺灣宜蘭地方法院檢察署
    檢察官提出告訴，經該檢察署檢察官於民國100年3月7日以
    99年度偵字第3256號為不起訴處分後，聲請人不服，聲請再
    議，亦經臺灣高等法院檢察署檢察長於同年4月22日以100年
    度上聲議字第2494號案駁回，聲請人於同年月29日收受駁回
    再議處分書，而於同年5月6日委任律師向本院聲請交付審判
    ，程序上於法尚無不合，核先敘明。
二、聲請交付審判意旨略以：(一)緣聲請人所有坐落宜蘭縣礁溪鄉
    ○○段563地號與被告簡明福訂有耕地三七五租約（租約書
    字號：礁二字第228號），最近1次租期自92年1月1日起至97
    年12月31日止，告訴人於98年1月1日至2月16日公告期間內
    ，依耕地三七五減租條例（下稱減租條例）第19條第2項規
    定，以擴大農場經營規模申請收回，經宜蘭縣礁溪鄉公所依
    據被告即承租人簡明福之96年度所得資料、全戶戶籍謄本及
    96年生活費用明細表，核計其收支總額為新臺幣（下同）27
    ,463元，無減租條例第19條第1項第3款之情形，礁溪鄉公所
    以98年5月21日礁鄉民字第0980007818號函同意告訴人收回
    自耕，被告簡明福不服，向宜蘭縣政府提出偽作之租約，並
    虛列租金之支出，案經宜蘭縣政府未察，並以「若加計被告
    96年度房租支出每月6千元及健保費用支出3,269元，共計75
    ,269元結果為負數（全年收入180,000-最低生活費114,108-
    耕作收入38,429-房租及健保支出75,269），符合減租條例
    第19條第1項第3款之要件，依法不得准許出租人收回自耕」
    ，即率爾為撤銷原處分之決定，案經聲請人向臺北高等行政
    法院提起撤銷訴訟，並向臺灣宜蘭地方法院檢察署對於被告
    簡明福提起詐欺得利之刑事告訴，俟地檢署為不起訴處分後
    ，告訴人再向臺灣高等法院檢察署聲請再議，詎此再議仍遭
    駁回，聲請人實難甘服，迫於無奈祇得聲請交付審判。
三、按刑事訴訟法於91年2月8日修正公布，其中增訂第258條之1
    第1項規定「告訴人不服前條之駁回處分者，得於接受處分
    書後十日內委任律師提出理由狀，向該管第一審法院聲請交
    付審判。」。告訴人得向法院聲請交付審判之規定，乃此次
    修正刑事訴訟法所新增對於「檢察官不起訴或緩起訴裁量權
    」制衡之外部監督機制，亦即賦予法院針對檢察官所為不起
    訴或緩起訴處分是否正確加以審查，以防止檢察機關濫權。
    是依此項立法精神觀之，法院就聲請交付審判案件所為之審
    查，並非偵查程序之續行或再啟動，則其中「得為必要之調
    查」之點，自應僅以偵查中曾顯現之證據為限，而不可就其
    新提出之證據再為調查，亦不得蒐集偵查卷外以外之證據。
    而依同法第260條對於「不起訴處分已確定或緩起訴處分期
    滿未經撤銷者得再行起訴」規定之立法理由說明，該條所謂
    不起訴處分已確定者，包括「聲請法院交付審判復經駁回者
    」之情形在內。故前述「得為必要之調查」，其調查證據範
    圍，即應以偵查中曾顯現之證據為限，不得就告訴人新提出
    之證據再為調查，亦不得蒐集偵查卷以外之證據。否則，將
    與刑事訴訟法第260條之再行起訴規定混淆不清，亦將使法
    院兼任檢察官之角色，而有回復「糾問制度」之虞。又法院
    為交付審判之裁定時，視為案件已提起公訴，案件即進入審
    判程序，顯見法院裁定交付審判之前提，必須偵查卷內所存
    之證據，已符合刑事訴訟法第251條第1項所規定檢察官應提
    起公訴之「足認被告有犯罪嫌疑」情形，亦即該案件已經跨
    越起訴門檻，始應為交付審判之裁定。倘該案件須另行蒐證
    偵查，始能判斷應否交付審判者，因交付審判之審查制度，
    並無如同再議制度得為發回原檢察官續行偵查之設計，法院
    即應依同法第258條之3第2項前段規定，以聲請無理由裁定
    駁回。
四、按告訴人不服上級法院檢察署檢察長或檢察總長認再議為無
    理由而駁回之處分者，得於接受處分書後10日內委任律師提
    出理由狀，向該管第一審法院聲請交付審判，法院認交付審
    判之聲請不合法或無理由者，應駁回之，刑事訴訟法第258
    條之1第1項、第258條之3第2項前段分別定有明文。又按犯
    罪事實應依證據認定之，無證據不得認定犯罪事實，刑事訴
    訟法第154條第2項定有明文。另告訴人之告訴，係以使被告
    受刑事訴追為目的，是其陳述是否與事實相符，仍應調查其
    他證據以資審認，最高法院著有52年臺上字第1300號判例足
    資參照。
五、本件聲請人雖以前揭理由認被告涉有詐欺得利罪嫌，並以原
    不起訴處分及再議駁回處分有上開瑕疵為由，向本院聲請交
    付審判，然查：
  (一)被告於96年間，已向證人林宗佳承租宜蘭縣礁溪鄉○○路1
    之3號房屋，並與名叫「寶玉」之女子同居，且有按月給付6
    千元租金一事，業據證人即屋房所有人林宗佳於偵查中證述
    在卷，而證人林崇學亦證述：其於98年3、4月間某日，受被
    告及證人林宗佳之委託而代為書寫被告於96年向證人林宗佳
    承租宜蘭縣礁溪鄉○○路1之3號房屋之租賃契約（下稱系爭
    租賃契約），其於99年前8、9年即與被告、母親吳寶玉共同
    居住在宜蘭縣礁溪鄉○○路1之3號等情，此復核與被告所述
    情節大致相符。併參以人之記憶力有限，慮及被告及證人林
    宗佳於書寫系爭租賃契約後至偵查中應訊時已有相當時日，
    縱對印象較深之事務能記得，然對發生之細節則可能隨著時
    間經過而忘記或混淆，故部分細節恐有錯置，亦屬人之常情
    ，應不影響與本件有關之主要證述情節之真實性。況且，證
    人林宗佳與被告僅為朋友關係，並非至親，自無故為虛偽陳
    述而陷已於偽證罪責之理。故被告於訴願審議委員會提出之
    其與證人林宗佳簽立之系爭租賃契約書，雖非於96年間即予
    簽立，但被告於96年間，確實係居住在證人林宗佳所有之宜
    蘭縣礁溪鄉○○路1之3號房屋，並月繳6千元之租金，應足
    認定。
  (二)又被告於宜蘭縣礁溪鄉公所為聲請人收回耕地之行政處分前
    未提出系爭租賃契約，而於礁溪鄉公所准予聲請人收回耕地
    後始提出該份租賃契約一事，業據證人林志昇於偵查中證述
    在卷，於此或可質疑該份契約真實與否，但卻難排除被告因
    識法不足，以致未於礁溪鄉公所為處分前提出租屋憑據。再
    者，被告就礁溪鄉公所為聲請人收回耕地之行政處分後，既
    有訴願救濟程序，則被告於訴願救濟程序始提出上揭房屋租
    賃契約，仍屬合法之證據提出作為，應難以被告於訴願程序
    始提出上揭房屋租賃契約，即認此契約係偽造。況且，證人
    即宜蘭縣政府勞工處承辦人林志昇於礁溪鄉公所准予聲請人
    收回耕地處分前交付予被告填寫之96年全年生活費用明細表
    上雖記載「本人及配偶租用房屋有證明者，其房租支出」，
    有該明細表附卷可參，然被告使用證人林宗佳所有之上揭房
    屋初始，並未簽立契約，業如上述，則以被告一介務農之人
    ，因此而未於礁溪鄉公所為准予聲請人收回耕地之行政處分
    前提出租用房屋之費用支出，尚非全然不可想像之事。此外
    ，聲請人以系爭租賃契約係屬虛偽而提起行政訴訟，已經臺
    北高等行政法院以99年度訴字第844號、99年度訴字第2084
    號判決駁回，並於判決理由認定上揭契約並非偽造，有該兩
    判決附卷可佐，嗣經告訴人上訴最高行政法院結果，最高行
    政法院亦均以上訴不合法為由，駁回上訴而告確定，有最高
    行政法院100年度裁字第1083、1086號裁定可稽。因此，要
    難僅憑被告係在礁溪鄉公所准予聲請人收回耕地後始提出系
    爭租賃契約，即認被告有施用詐術之舉。
  (三)至於聲請人雖指稱被告無向證人林宗佳承租房屋之必要，並
    聲請調查宜蘭縣礁溪鄉○○路1之3號用水、用電情形等，然
    檢察官已就無調查必要之理由說明詳盡，尚核無不當之處。
    此外，復查無其他積極證據足認被告有何聲請人指訴犯行，
    揆諸首揭法條規定及判例意旨，應認被告之犯罪嫌疑不足。
六、綜上所述，揆諸前揭說明，聲請人於偵查中所提出之論據，
    既均不足為被告確實涉有詐欺或偽造文書之證明，檢察官於
    偵查中復查無被告確實涉有上開聲請人所指犯行之積極證據
    ，則原偵查、再議機關依偵查所得證據，認並無證據證明被
    告有前揭罪嫌，乃以被告犯罪嫌疑不足為由，先後為不起訴
    處分及再議駁回處分，於法並無不合；且本院依職權調閱全
    卷審核結果，亦認本案並無得據以交付審判之事由存在。故
    聲請意旨徒執前詞，認被告涉有前揭犯行，指摘原處分及再
    議處分為不當，聲請交付審判，為無理由，應予駁回。
七、依刑事訴訟法第258條之3第2項前段，裁定如主文。
中    華    民    國   100    年    9     月    5     日
                  刑事第三庭  審判長法  官  黃永勝
                                    法  官  謝佩玲
                                    法  官  陳映佐
以上正本證明與原本無異。
本裁定不得抗告。
                                    書記官  翁靜儀
中    華    民    國   100    年    9     月    6     日